【裁判字號】    97,選易,1
【裁判日期】    970806
【裁判案由】    違反公職人員選舉罷免法
【裁判全文】
臺灣高雄地方法院刑事判決               97年度選易字第1號
公  訴  人  臺灣高雄地方法院檢察署檢察官
被      告  乙○○
選任辯護人  黃正男律師
            李勝琛律師
            徐沛然律師
上列被告因違反公職人員選舉罷免法案件，經檢察官提起公訴（
97年度選偵字第24號），本院判決如下：
    主  文
乙○○無罪。
    理  由
一、公訴意旨略以：被告乙○○係高雄縣橋頭鄉農會理事長與該
    鄉筆秀村村長，且擔任第七屆立法委員選舉高雄縣第二選區
    候選人余政憲橋頭鄉後援會副總幹事，為使余政憲得以前開
    立法委員所屬選區中順利當選，竟由真實姓名年籍均不詳之
    成年人中收受新台幣（下同）300,000 元，共同基於對有投
    票權人交付賄賂，而約其投票權為一定行使之犯意聯絡，預
    備向橋頭鄉有投票權之人分別交付若干金錢，約使選民投票
    支持余政憲。嗣於民國97年1 月10日，經臺灣高雄地方法院
    檢察署檢察官指揮警調人員持搜索票至乙○○位在高雄縣橋
    頭鄉○○村○○路32號住處執行搜索，乙○○遂主動帶警至
    前開住處2 樓置衣間外套口袋交出現金440,000 元。因認被
    告乙○○涉犯公職人員選舉罷免法第99條第2 項之預備賄選
    罪嫌。
二、按犯罪事實應依證據認定之，無證據不得認定犯罪事實；又
    不能證明被告犯罪者，應諭知無罪之判決，刑事訴訟法第15
    4 條第2 項、第301 條第1 項分別定有明文。次按，認定犯
    罪事實所憑之證據，雖不以直接證據為限，間接證據亦包括
    在內，然而無論直接證據或間接證據，其為訴訟上之證明，
    須於通常一般之人均不致有所懷疑，而得確信其為真實之程
    度者，始得據為有罪之認定，倘其證明尚未達到此一程度，
    而有合理之懷疑存在，無從使事實審法院得有罪之確信時，
    即應為被告無罪之判決（最高法院76年台上字第4986號判例
    參照）。又按公職人員選舉罷免法第90條之1 第2 項之預備
    賄選罪，係指預備犯該條第1 項之「對於有投票權之人，行
    求、期約或交付賄賂或其他不正利益，而約其不行使投票權
    或為一定之行使者」，而有一定行為可認行為人已著手對於
    有投票權人行求、期約或交付賄賂之準備行為，即屬該當。
    換言之，立法者為確保公職人員選舉之公平性，且認該等法
    益有特別保護之必要，故將其刑罰提前至行為人著手賄選前
    之預備階段。惟以，預備賄選既經法文明定為刑罰之構成要
    件行為，則是否構成行求、期約或交付賄賂或其他不正利益
    之預備犯行，除有客觀外在事實外，尚須有積極明確之事證
    可認行為人主觀上係以該等客觀外在舉動作為其進一步為行
    求、期約或交付賄賂之準備動作，始足該當。
三、證據能力方面
    按被告以外之人於審判外之陳述，雖不符前4 條之規定，而
    經當事人於審判程序同意作為證據，法院審酌該言詞陳述或
    書面陳述作成時之情況，認為適當者，亦得作為證據，刑事
    訴訟法第159 條之5 第1 項定有明文。本件被告、辯護人及
    檢察官對於本院所引用審判外陳述之證據，均同意作為本案
    證據使用，本院審酌各該證據作成之情況，並無不法取供等
    非任意性情況，認為適當，依刑事訴訟法第159 條之5 第1
    項之規定，均援引作為證據。
四、實體部分：
(一)、公訴意旨認被告乙○○涉犯違反公職人員選舉罷免法罪嫌，
    無非係以被告住處查獲440,000 元，被告就現金之來源及用
    途前後供述不一，且有違常情、監聽譯文、余政憲競選總部
    總幹事黃志華高苑技術學院辦公室所搜獲之名單與電話資料
    ，其上「林連森、許水河、許重明、黃炎森」名字之前均以
    打勾做記號，在被告「乙○○」名字與電話後面亦以打勾做
    記號、高苑技術學院校園監視錄影機硬碟資料勘驗報告2 份
    、立法委員選舉相關資料14張、被告設於岡山鎮農會帳號00
    00000 號、高雄縣橋頭鄉農會帳號00000000號及臺灣銀行帳
    號000000000000號帳戶往來明細表等為其論據。訊據被告堅
    決否認有何預備行賄投票之犯行，辯稱：扣案現金440,000
    元之來源係我擔任高雄縣橋頭鄉農會理事長與筆秀村村長薪
    水及經營安盛平價中心經營所得之累積，在家中留有現金44
    0,000 元，除平常用於安盛平價中心之開銷外，因接近農曆
    過年準備拿至銀行換新鈔，以供村民至安盛平價中心換新鈔
    及發紅包給我6 位姊姊共13位姪兒，並非供預備賄選之用等
    語。經查：
１、被告乙○○係高雄縣橋頭鄉農會理事長與該鄉筆秀村村長，
    且擔任第七屆立法委員選舉高雄縣第二選區候選人余政憲橋
    頭鄉後援會副總幹事，經員警於97年1 月10日，持搜索票至
    被告高雄縣橋頭鄉○○村○○路32號住處執行搜索，被告主
    動帶警至上開住處2 樓置衣間外套口袋交出現金440,00 0元
    之事實，業據被告自承在卷，並有搜索筆錄、扣押物品目錄
    表各1 份在卷可稽，復有扣案之440,000 元及立委選舉相關
    資料14紙可憑，此部分之事實，堪以認定。
２、查公訴人固以被告於警訊中供稱：扣案440,000 元包括我擔
    任高雄縣橋頭鄉農會理事長與筆秀村村長薪資、經營安盛平
    價中心收入，以及政府徵收我土地之補償費等語（詳警卷1
    第30頁至第32頁）；於偵查中先稱：扣案440,000 元包括我
    擔任高雄縣橋頭鄉農會理事長與筆秀村村長薪資以及政府徵
    收我土地之補償費，因我擔任村長應酬多、紅白帖多及為支
    付安盛平價中心開銷，家中必須常留有3 、40萬元等語（詳
    偵卷第5 頁至第6 頁）；復改稱：政府徵收我土地之補償費
    已全部清償予他人，440,000 元不還貸款之原因係因為接近
    農曆過年村民會來我經營之安盛平價中心換新鈔以及發紅包
    給我6 位姊姊共13個姪兒，因此，必須拿至銀行換新鈔，雖
    然距農曆過年仍有25天，因我平常很少將現金存入農會或銀
    行，所以會將現金放置在家裏等語（詳偵卷第110 頁至第11
    2 頁），而認被告關於扣案440,000 元之來源及用途前後不
    一，且有違常情，並經調閱被告設於岡山鎮農會帳號000000
    0 號帳戶、高雄縣橋頭鄉農會帳號00000000號及臺灣銀行帳
    號000000000000號，被告平常存款不多，且被告高雄縣橋頭
    鄉農會帳號00000000號於96年12月6 日、12月26日及12月28
    日分別存入24,800元、9,383 元、33,000元、3,240 元之金
    額，何以會在家中存放440,00 0元現金？不將440,000 元存
    入銀行或農會？而認扣案之440,000 元其中300,000 元應係
    不詳成年人所交付預備賄選使用。經查：
(1)、被告設於高雄縣橋頭鄉農會帳號00000000號帳戶雖於96年12
    月6 日、12月26日及12月28日分別存入24,800元、9,383 元
    、33,000元、3,240 元，然觀諸該帳戶之記載係載明農會存
    入（詳偵卷第26頁），核與卷內被告所提出高雄縣橋頭鄉農
    會轉帳支出傳票5 紙相符（詳本院卷第118 頁至第121 頁）
    ，足認上開款項之存入係因被告擔任高雄縣橋頭鄉農會理事
    長所領取之報酬，由高雄縣橋頭鄉農會直接將款項存入被告
    之帳戶內，並非被告直接存入，從而公訴意旨認上開款項係
    被告存入，而質疑被告何以不將440,000 元存入岡山鎮農會
    、高雄縣橋頭鄉農及臺灣銀行，即有誤會。
(2)、次查，扣案之440,000 元係放置在被告住處2 樓置衣間外套
    口袋內，並未以紙袋或信封袋包裝，有現場查獲照片可參（
    詳警卷第43頁），且亦未有查獲選舉人名冊，則扣案之440,
    000 元是否為公訴人所指之預備賄選費用，自非無疑，況且
    ，單純鈔票本身在證據評價上屬於中性，鈔票屬於流通貨幣
    ，並非違禁物，一般人於家中擺放鈔票，或供支付各種款項
    ，或以備不時之需，原因不一而足，且人民本就有自由持有
    錢財之權利，且就其所有之金錢亦無自證其來源之義務。因
    此，若未以其他證據連結其與選舉之關聯性，縱被告無法交
    代關於扣案鈔票之來源或用途，在公訴人並未舉證證明扣案
    之紙鈔確預備賄選之用，即仍不能僅以被告前後不一之辯解
    ，即遽認扣案被告所持有之紙鈔係其預備賄選所用之事實。
３、又查，公訴人固以證人丙○○所使用之0000000000號行動電
    話於96年12月31日與案外人余政憲所使用之0000000000號行
    動電話通訊監察譯文所載：「A（證人丙○○）：那橋頭8個
    ，1個都30萬元丟給他們。B（余政憲）：你不要說那沒那個
    事。」，而被告擔任余政憲高雄縣橋頭鄉後援會副總幹事，
    對扣案之現金440,000 元來源交代不清，足認扣案440,000
    元包含被告收受不詳之人作為賄選用之300,000 元。觀諸上
    開監聽譯文，僅屬丙○○、余政憲電話中之對答，實與被告
    無涉，且該監聽譯文所載「那橋頭8 個，1 個都30萬元丟給
    他們」，僅言及他們，未提及被告，或有何預備賄選之對象
    ，或與賄選有直接關聯之用語，且扣案之現金經送高雄市政
    府警察局指紋採驗結果，並未發現有丙○○之指紋，有高雄
    市政府警察局97年3 月6 日高市警鑑字第0970013770號函在
    卷可稽（詳本院卷第25頁），此外，公訴人並未提供上開監
    聽譯文中300,000 元與扣案440,000 元，2 者有何關聯性之
    事證，依此，自不能以被告未能清楚交代440,000 元之來源
    ，僅憑上開監聽譯文，據以推論其中300,000 元係來自於不
    詳之人士交付被告供預備賄選之用，而遽認被告有何預備賄
    選之犯行。
４、又公訴人以在余政憲競選總部總幹事黃志華在高苑技術學院
    辦公室所搜獲之名單與電話資料，其上「林連森、許水河、
    許重明、黃炎森」名字之前，均以打勾做記號，在被告「乙
    ○○」名字與電話後面以打勾做記號，而表示賄款之款項已
    發放。然觀諸余政憲競選總部總幹事黃志華在高苑技術學院
    辦公室所搜獲之名單與電話資料其上所載被告姓名旁部分雖
    有註記數字「ˇ」符號，惟其上均並無任何記載（詳偵卷第
    13頁），且本件公訴人復未提供其他積極證據足以證明上開
    符號係與扣案之現金有何關連，自難僅憑名冊上被告「乙○
    ○」名字與電話後面以打勾做之符號，即認扣案現金440,00
    0 元其中300,000 元係來自不詳之人預備作為賄選用所交付
    。
５、公訴人以高苑技術學院校園監視錄影機硬碟資料報告2 份，
    認被告於確實96年12月31日上午10時59分16秒駕駛其所有賓
    士車進入高苑技術學院之大門口及當日10時25分25秒至同日
    11時43分44秒，約有20輛車輛進入高苑技術學院校園內，而
    認該日有討論賄選之事實。經查，證人即高苑技術學院校長
    黃志華於調查局中證稱：余政憲於96年12月31日中午11時左
    右，有找競選總部幹部後援會會長到高苑技術學院校史室開
    會，該次開會主要係檢討輔選工作、討論規劃輔選行程及文
    宣內容，此外討論到如何動員造勢，並沒有討論發放賄款進
    行賄選，且亦無交付賄款給被告及其他樁腳進行賄選之事等
    語（詳偵卷第12頁）；證人丙○○於偵查中證稱：於高苑技
    術學院校開會，主要係針對黑函、文宣及動員處理等語（詳
    偵卷第32頁），足認余政憲於96年12月31日在高苑技術學院
    所召開之會議僅係選舉過桯所召開之會議而已，難認與賄選
    有關，自難為被告不利之認定。
６、另公訴人援引扣得之立法委員選舉相關資料14張，係於被告
    家中廚房微波爐箱子上之資料夾中扣得，而被告既為擔任第
    七屆立法委員選舉高雄縣第二選區候選人余政憲橋頭鄉後援
    會副總幹事，其家中放有上開文宣物品，並無違背常情。再
    者，公訴人亦未舉證證明被告是否預備持立法委員選舉相關
    資料14張，作為交付賄賂時，供選民支持參考之用，是此部
    分之證據，難作為不利於被告之認定，附此敘明。
７、綜上所述，可知公訴人所提出之證據資料，僅能證明被告單
    純持有440,000 元之事實，至被告持有444,000 元其中是否
    有姓名年籍不詳之成年人所交付之預備賄選用之300,000 元
    乙節，公訴人均未舉證說服法院確信其為真實，從而，自難
    僅憑單純持有440,000 元之客觀事事，即遽認被告有何預備
    賄選之犯行。是本件公訴人認被告所涉上預備賄選罪犯行，
    其所憑之證據尚無從說服本院達於通常一般之人均不致有所
    懷疑，而得確信其為真實之程度，自難為被告不利之認定，
    既屬不能證明被告有上開犯行，應對被告為無罪之諭知。
本案經檢察官甲○○到庭執行職務。
中    華    民    國    97    年    8     月    6    日
                  刑事第十六庭  法  官  文昌
以上正本證明與原本無異。
如不服本判決應於收受本判決後10日內向本院提出上訴書狀，並
應敘述具體理由，如未敘述上訴理由者，應於上訴期間屆滿後20
日內補提理由書狀於本院（均須按他造當事人之人數附繕本）「
切勿逕送上級法院」。
中    華    民    國    97    年    8    月    6     日
                                書記官  吳良美


司法院資訊處製作；財團法人民間司法改革基金會備份。
